【裁判字號】    96,婚,1182
【裁判日期】    970131
【裁判案由】    履行同居
【裁判全文】
臺灣板橋地方法院民事判決              96年度婚字第1182號
原      告  乙○○
被      告  甲○○
上列當事人間請求履行同居事件，本院於中華民國97年1 月8 日
言詞辯論終結，判決如下：
    主  文
原告之訴駁回。
訴訟費用由原告負擔。
    事實及理由
一、原告主張：
(一)兩造於民國81年7 月4 日結婚，恩愛有加，互相照撫，原告
    努力事業之開創經營，被告則從旁協助是一得力助手，兩人
    共同努力工作，逐步前行。但於82年間被告之父請求被告返
    回台北幫助其龐大事業（聯合會計師事務所）的經營管理，
    原告經過思考，事有大小，衡量輕重之後，也因岳父大人的
    請求，故義不容辭答應，期間兩人仍是每星期定期見面相處
    ，生活如常至87年。
(二)於87年間被告表示其父及家族要求其結束婚姻關係，獲得自
    由之身以利其家族事業之發展，原告震驚之餘，努力溝通說
    明利弊得失，但一切之溝通歸於枉然，被告受迫於家族壓力
    ，向台灣高雄地方法院提起離婚之訴，並於87年5 月2 日將
    其戶籍遷至台北縣中和市○○街29巷2 弄8 之3 號之娘家，
    自此時起拒絕履行夫妻同居之義務。雖然女方離婚之訴，於
    88年間經最高法院駁回確定，但女方家族並無視於國家法律
    尊嚴之存在，多年來原告苦口婆心好言勸解說明，但女方家
    族仍孤意逆行不履行夫妻同居之義務，其心態之蠻橫令人非
    議。
(三)原告並非無情無義之人，雖然被告家族的離婚之訴被法院駁
    回，但原告並無因此向被告家族提出訴訟相關費用的負擔及
    因離婚訴訟對原告所造成傷害的損害賠償，這一切只因原告
    與被告締結婚姻關係之互相愛護照顧之承諾。至今96年，對
    於被告之協助、照顧其父母與家族的付出，原告一直寬容以
    待而無怨言，亦無向其家族要求任何的回報，被告的一切金
    錢所得，原告更是連一毛錢亦無向被告索取過，如此之恩義
    及愛護，著實盼望被告家族能夠體念。然被告家族至今仍悍
    然無視國家法律體制的尊嚴，執意的橫逆而行，蠻橫、忘恩
    負義的心態與作為處處顯露。
(四)原告犧牲自己之幸福讓被告能夠協助、照顧其父母及家族，
    10餘來，原告亦無要求被告之長輩付出任何的回報與感謝之
    心意，如若被告拒絕履行同居義務，則依據相關律法，原告
    所遭受之傷害，應獲得如下相當數額之損害賠償、精神慰撫
    金甚或贍養費的補償：
１、原告基於愛護之心，讓被告協助其父親及家族之事業處理事
    務，然其父親及家族成員竟不知感謝原告之犧牲自我、顧全
    大局的愛護心意，甚且蠻橫、蓄意妨害、破壞原告家庭的正
    常運作，應賠償原告自82年4 月起至96年12月止，每月新台
    幣（下同）5 萬元，合計885 萬元。
２、原告犧牲自己的家庭幸福，使被告得以長期照顧其父母及家
    族成員之日常生活起居，被告之父母及其家族成員應給予自
    82年4 月起至96年12月止，每月5 萬元，合計885 萬元之報
    酬金。
３、被告之父母及家族成員，共同逼使被告毀滅生命（兩造之胎
    兒），進行非法墮胎手術，對原告造成重大傷害之損害賠償
    500 萬元。
４、被告家族成員，逼使被告具名進而對原告之污蔑、誣告行為
    ，致使原告身心深受傷害之損害賠償800 萬元。
５、被告家族成員，逼使被告惡意遺棄家庭，應負擔損害賠償，
    自82年4 月起至96年12 月 止，每月5 萬元，合計885 萬元
    。
６、被告家族成員，不讓被告履行夫妻同居義務，故意拒絕生育
    ，對原告之重大傷害及折磨，應負擔損害賠償，自82年4 月
    起至96年12月止，每月5 萬元，合計885 萬元。
７、原告委請律師之疑難費用，自82年3 月起至96年12月止，每
    月2 萬元，合計354 萬元。
８、原告由高雄至台北，苦苦尋找被告下落及託人協尋之交通、
    食宿、電信、薪資等諸項費用，自82年4 月起至96年12月止
    ，每月4 萬元，合計708 萬元。
９、原告僱傭整理家事之費用，自82年4 月起至96年12月止，每
    月3 萬元，合計531 萬元。
10、被告家族成員唆使被告長期對原告施以言詞暴力之精神凌虐
    ，應負擔損害賠償，自82年4 月起至96年12月止，每月5 萬
    元，合計885 萬元。
11、被告之工作所得，依法原告可以有二分之一之權利，自82年
    4 月起至96年12月止，每月3 萬5 千元，合計619 萬5 千元
    。
12、被告之相關財產及勞工保險、人壽終身險，原告為當然繼承
    人與受益人之損害賠償，折算應給付原告3000萬元。
13、被告往後30年，因解除婚姻關係之免除家事負擔、免除履行
    同居義務、免除養兒育女．．．等諸項義務（機會成本），
    應給予原告損害賠償，自97年1 月起至127 年1 月止，每月
    5 萬元，合計1800萬元。
14、至於被告應給付原告之贍養費及諸項費用之遲延利息則可再
    議。
15、被告家族所應支付之第一審相關訴訟費用、律師費用及損害
    賠償，合計300 萬元。
16、被告家族所應支付之第二審相關訴訟費用、律師費用及損害
    賠償，合計900 萬元。
17、被告家族所應支付之第三審相關訴訟費用、律師費用及損害
    賠償，合計1500萬元。
(五)按夫妻互負同居之義務，民法第1001條定有明文，為此檢附
    相關證明文件，提起本件訴訟。並聲明被告應與原告同居。
二、被告方面：
(一)兩造於81年7 月4 日結婚，婚後被告應原告要求南下高雄為
    原告經營之公司處理帳務。按至人生地不熟的高雄是被告惡
    夢的開始。原告每天早出晚歸，經常是不醉不歸，被告則是
    每天從租屋處走約25分鐘到福德三路原告家，白天幫忙原告
    母親帶小孩，當保母兼清潔工及雜役，晚上則是在原告家用
    餐後，一直等原告下班，再由原告騎機車載被告回租屋處，
    惟隨著原告下班時間的不固定，之後被告也只好自行走路回
    租屋處，晚餐也只有自行處理。
(二)按高雄租屋處只能用家徒四壁來形容，很難想像家裡僅有的
    家具就是兩張椅子、一張桌子及一台二手冰箱，被告只能告
    訴自己省著點過！再撐撐吧！在此艱困生活中，孰料，又因
    原告公司經營不善（此約在婚後半年多左右），致發生財務
    危機，債主經常上門討債，此狀況持續好一陣子。被告每天
    生活在驚恐之中，且經濟日益陷入困頓，致被告原本積蓄在
    短短數月中供原告消耗殆盡。
(三)被告為節省家用開支，經徵得原告及其父母同意北上謀職，
    遂於82年3 月底在身心俱疲的情況下回到台北工作，並寄住
    娘家。84年中，原告因欲北上發展，要求被告父親幫忙介紹
    工作，被告父親請原告提供履歷自傳及學歷證件，才識破其
    隱藏學歷之事實，原告僅係永達工專肄業而非畢業。由於此
    欺騙行為讓一直被蒙在鼓裡不知情的被告及父親極不能接受
    ，故被告父親為保護被告乃提出兩個方案供原告選擇，一為
    提供學費供原告就學至補足高中學歷為止，另一則是離婚。
    原告當場態度大變，斷然拒絕留在台北發展，並揚言不需被
    告或被告父親提供金援，即憤憤然離去。從此原告即未再北
    上，亦未聯絡。而被告曾於84年底返回高雄居處欲取回衣物
    ，然至門口始發現門鎖已遭原告更換，被告不得其門而入，
    雙方關係正式決裂，被告未同居迄今已長遠12年之久，且仍
    持續中。
(四)被告當初係因原告公司經營發生問題始徵得原告同意北上工
    作，此於台灣高雄地方法院87年度婚字第806 號離婚事件審
    理中，原告所提87年9 月24日答辯狀中自承：「82年間由於
    經營之糾紛，事業遂得不到順利之運作，瓶頸的無法突破使
    商情陷於緊急。此時吾妻向民提出欲至台北求職工作，民考
    慮將有錯綜複雜的經營關係待釐清，為使其免於受此煎熬，
    也就認可其提議。」而多年來，原告居無定所，亦有其87年
    10月6 日答辯狀稱：「民歷來每月皆以辛勤工作與眾多的打
    零工所得支付家計的所需，民現之專職為送報其餘時間則伺
    機打工。觀諸社會分工體系的組成，有時為獲得工作的機會
    ，自是難免作短暫性的外地居住」。是以被告在台北有固定
    工作，而原告居無定所，要求被告與之同居實為不合理，被
    告自屬有不能同居之正當理由。並聲明：請求駁回原告之訴
    。
三、本院當庭協議整理兩造本件事實上及法律上之爭點如下：
(一)兩造不爭執之事項：
１、兩造於81年7月4日結婚，未育有子女。
２、82年3 月底被告返回娘家居住，是經過兩造協議的結果。
(二)兩造爭執之事項：
    被告是否具有不履行同居義務之正當理由。
四、按夫妻互負同居之義務。但有不能同居之正當理由者，不在
    此限，民法第1001條定有明文。兩造於81年7 月4 日結婚，
    未育有子女，現婚姻關係存續中，有原告提出之戶籍謄本為
    證，是兩造現為夫妻關係。又原告要求被告履行夫妻同居義
    務，被告拒絕之，是本件首應審究者乃兩造分居之原因為何
    ？分居責任應歸責何人？被告有無不能同居之正當理由？本
    院查：
(一)兩造於81年7 月4 日結婚，婚後大約半年左右，原告公司因
    經營不善，發生財務危機，債主經常上門討債，經濟陷入困
    頓，被告為節省家用開支，經徵得原告及其父母同意北上謀
    職，遂於82年3 月底返回台北工作，並寄住娘家。此為原告
    於台灣高雄地方法院87年度婚字第806 號離婚事件審理中，
    原告所提87年9 月24日答辯狀中所自承：「82年間由於經營
    之糾紛，事業遂得不到順利之運作，瓶頸的無法突破使商情
    陷於緊急。此時吾妻向民提出欲至台北求職工作，民考慮將
    有錯綜複雜的經營關係待釐清，為使其免於受此煎熬，也就
    認可其提議。」並為兩造於本院審理中所不爭執。是兩造分
    居之原因實乃原告公司經營不善，積欠龐大債務，原告無以
    照顧被告，經兩造協議被告北上寄居娘家及工作之故。原告
    主張係於82年間被告之父請求被告返回台北幫助其龐大事業
    的經營管理，義不容辭應允云云，顯非事實。
(二)兩造分居初期原告固曾每月探視被告2 、3 次，雙方尚保持
    聯繫，惟於84年中，原告因欲北上發展，要求被告父親幫忙
    介紹工作，被告父親於原告之履歷自傳及學歷證件，識破原
    告隱藏學歷之事實，被告父親為保護被告乃提出兩個方案供
    原告選擇，一為提供學費供原告就學至補足高中學歷為止，
    另一則是離婚。原告斷然拒絕留在台北發展憤然離去，從此
    原告即未再北上。此據證人即被告之母廖嫦嫣證稱：「（問
    ：84年12月間兩造婚後，妳先生知道原告學歷沒有完成，妳
    先生有無說要幫原告出錢，補足學歷，否則要他們離婚？）
    我先生有講過，我先生叫他補足學歷，願意幫他出錢，當時
    原告沒有表示要不要」，原告於前開離婚事件87 年10 月6
    日所提之答辯狀中亦坦承自84年6 月間起僅以電話聯絡。其
    後雙方持續分居狀態，彼此生活毫無交集，夫妻形同陌路，
    被告遂於87年9 月1 日提起離婚訴訟，兩造正式決裂，自82
    年3 月底分居迄今已逾14年10月。
(三)按兩造婚前未有深入了解即行結婚，婚後不久即因原告公司
    經營不善，積欠龐大債務，無以照顧家庭，結婚甫8 月即行
    分居，致夫妻未能建立感情基礎。分居期間原告為使事業脫
    離困境而加倍投入工作，吾人固可諒解，惟疏於體察、關照
    妻子之感受，放任兩造長期分居，馴至夫妻感情疏離、惡化
    ，原告對婚姻之經營、用心顯有虧怠，此項原因當可歸責原
    告。迨至84年間原告拒絕被告之父要求補足學歷事件，更使
    兩造感情雪上加霜迅速惡化，雙方僅以電話聯繫，自87年間
    起更已毫無良性互動、往來，並持續分居狀態至今。兩造於
    81 年7月4 日結婚至今達15年6 月之久，惟共同生活期間僅
    短短8 月，分居期間竟長達14年10月，夫妻有名無實，夫妻
    間應存之互信、互諒、互愛之基礎蕩然無存。再者，原告於
    書狀中動輒以蠻橫、苛薄、慫恿、操弄、誣蔑、忘恩負義、
    訟棍等辱罵被告及其家人，認原告享有被告二分之一工作所
    得之權利、當然為被告財產、勞工保險及人壽終身保險之繼
    承人及受益人，並認如被告拒絕履行夫妻同居義務，應賠償
    其鉅額之損害賠償，將夫妻感情淪為金錢之算計，將被告因
    施打德國痲疹疫苗不慎懷孕而施行人工流產手術，指控為毀
    滅生命、非法墮胎云云，顯見原告對被告亦非真存有情份。
    被告娘家於原告困頓之際，幫助原告安頓妻子，得使原告無
    後顧之憂加倍投入工作、清理債務，又無需原告負擔被告任
    何家庭生活費用，15年來之一切費用均由被告及娘家自理，
    對原告而言只有恩義何損害之有？綜上事證，兩造分居原因
    馴至夫妻感情疏離、惡化，既均可歸責於原告，且在兩造15
    年6 月之婚姻，長達14年10月處於分居狀態，生活毫無交集
    ，夫妻關係早已名存實亡，形同陌路，亦無任何修復之跡象
    ，是被告辯稱其有不能同居之正當理由，足堪採信。
五、從而原告本於現存之夫妻關係，請求被告履行同居義務，為
    無理由，應予駁回。
六、訴訟費用負擔之依據：民事訴訟法第78條。
中    華    民    國    97    年    1     月    31    日
                  家事庭  法  官  毛崑山
以上正本證明與原本無異。
如對本判決不服，應於判決送達後20日內向本院提出上訴狀。
中    華    民    國    97    年    1     月    31    日
                          書記官  廖宮仕


司法院資訊處製作；財團法人民間司法改革基金會備份。
